臺灣高等法院花蓮分院民事判決　　　　　95年度上易字第47號
上　訴　人　甲○○
訴訟代理人　李文平律師
被上訴人　　乙○○○
訴訟代理人　黃健弘律師
當事人間請求侵權行為損害賠償等事件，上訴人對於臺灣花蓮地
方法院中華民國95年6月30日94年度訴字第203號第一審判決提起
上訴，本院於96年3月6日言詞辯論終結，判決如下：
    主  文
上訴駁回。
第二審訴訟費用由上訴人負擔。
      事 實 及 理 由
一、被上訴人起訴主張：
（一）被上訴人於民國91年間，因遭伊之兒子鄭庭華詐騙，將伊
      所有坐落花蓮市○○段468地號土地應有部分2分之1，及
      該地上建號480號門牌花蓮市○○路58號建物全部，及花
      蓮市○○段467地號土地所有權全部，以贈與為原因，移
      轉登記予鄭庭華，伊乃對鄭庭華提起塗銷所有權移轉登記
      訴訟（下稱另案訴訟）。伊恐另案訴訟敗訴及其過世後，
      伊之2個女兒即上訴人及鄭依琦未能繼承取得上開土地及
      建物之所有權，乃將伊於中央信託局之定期存款各新台幣
      （下同）50萬元2筆、彰化商業銀行之定期存款50萬元及
      20 萬元及有限責任花蓮第一信用合作社（下稱花蓮一信
      ）之定期存款各50萬元2筆領出，共計270萬元，而後於91
      年10月29日分別贈與上訴人及鄭依琦各135萬元，以上訴
      人之名義辦理花蓮一信面額135萬元、存單號碼117735之
      定期存單，另以鄭依琦名義辦理花蓮一信面額135萬元、
      存單號碼117734之定期存單，約定如另案訴訟勝訴，上訴
      人及鄭依琦即須將上開款項返還予伊。另為免上訴人及鄭
      依琦2人擅自動用上開存款，並約定上開2筆存款須分別有
      上訴人、鄭依琦及上訴人之堂嫂鄭李秀枝之印章始能領取
      。嗣另案訴訟伊獲得勝訴確定，依上開約定，上訴人應即
      返還上開款項，詎上訴人竟拒絕返還，爰依附條件贈與契
      約之法律關係，請求上訴人向花蓮一信辦理鄭依琦117734
      號定期存單之解約手續，及辦理甲○○117735號定期存單
      之解約手續，將135萬元返還予伊。
（二）另伊開設於花蓮市○○街郵局帳號0000000之存摺及印鑑
      章均由上訴人保管，上訴人竟利用保管之機會，連續自92
      年1月8日起至93年11月26日止，擅自提領上開帳戶內如附
      件所示之存款，共計418,311元，除項次4之其中2萬元及
      項次8、9、11、14、15合計9萬元有交付予伊，另203,885
      元用於支付委任律師費用及訴訟費用外，其餘124,426元
      均遭上訴人據為已有，爰依侵權行為法律關係，請求上訴
      人返還上開款項。
（三）聲明：
      １、上訴人應向花蓮一信辦理鄭依琦117734號定期存單之
          解約手續。
      ２、上訴人應向花蓮一信辦理甲○○117735號定期存單之
          解約手續，並將135萬元返還被上訴人。
      ３、上訴人應返還被上訴人124,426元，及自起訴狀繕本
          送達翌日起至清償日止，按年息百分之五計算之利息
          。
      ４、請准供擔保宣告假執行。
二、上訴人則以：
（一）被上訴人因訴請鄭庭華塗銷所有權移轉登記，將財產重新
      分配，其為彌補伊及鄭依琦與鄭庭華間就上開土地及建物
      取得應有部分之落差，始將其之定存共270萬元，平均贈
      與予伊及鄭依琦，每人135萬元，伊與鄭依琦各自存入個
      人名下帳戶，並辦理花蓮一信定期存單，被上訴人所述並
      不實在。
（二）被上訴人自91年7月喪偶後，即與伊同住，其在93年12月2
      日離台赴美前，所有重要證件均自行保管，欲提領存款時
      ，就由上訴人接送，每筆金錢流向其很清楚，且每張郵政
      存簿儲金提款單背面均有其捺指印，其指稱上訴人將上開
      款項據為己有，顯非實在。
（三）聲明：
      １、被上訴人之訴駁回。
      ２、如受不利益之判決，請准供擔保宣告免為假執行。
三、原審判決：
    上訴人應向花蓮一信辦理鄭依琦117734號定期存單之解約手
    續。
　　上訴人應向花蓮一信辦理甲○○117735號定期存單之解約手
　  續，並將135萬元返還被上訴人。
    上訴人應返還被上訴人87,000元，及自94年9月16日起至清
    償日止，按年息百分之五計算之利息。
    前三項判決於被上訴人以480,000元供擔保後，得假執行；
    但上訴人如以1,437,000元為被上訴人預供擔保，得免為假
    執行。
    被上訴人其餘之訴及假執行之聲請駁回。
四、上訴人就其敗訴部分不服，請求廢棄原判決對其不利之部分
    ，及就廢棄部分駁回被上訴人之訴。被上訴人雖請求駁回上
    訴，惟減縮訴之聲明，即撤回上訴人應向花蓮一信辦理鄭依
    琦117734號定期存單之解約手續、上訴人應向花蓮一信辦理
    甲○○117735號定期存單之解約手續、上訴人應返還被上訴
    人87,000元及利息之請求暨假執行之聲請，僅聲明上訴人應
    給付被上訴人135萬元，並變更訴訟標的為侵權行為請求權
    或不當得利請求權。
五、被上訴人原依附條件贈與契約之法律關係，請求上訴人應向
    花蓮一信辦理鄭依琦117734號定期存單及甲○○117735號定
    期存單之解約手續，並將135萬元返還被上訴人；於本院審
    理中以上訴人利用其持有上開款項之機會，易持有為所有，
    擅自辦理解約，將上開定存領取一空，其行為顯屬侵占，亦
    係屬無法律上之原因而受利益，致被上訴人受損害，主張情
    事變更，而變更訴之聲明為侵權行為損害賠償請求權及不當
    得利返還請求權。惟被上訴人既主張135萬元係屬附條件贈
    與，則縱使上訴人將135萬元之定存解約，該款仍為被上訴
    人贈與之款項，並無情事變更之情形，上訴人援引民事訴訟
    法第446條第1項、第255條第1項第4款之規定，變更訴之聲
    明，復未經上訴人同意，於法不合，不應准許。
六、上訴人於本院補陳意旨略以：
（一）被上訴人贈與上訴人135萬元時，並無「如果對鄭庭華的
      官司打贏，錢就要返還給被上訴人，如果官司打輸，錢才
      不用還給被上訴人」之約定。被上訴人為了要辦理相關過
      戶手續，要去美國前，還簽立授權書給上訴人辦理，此部
      分也經過公證，而且被上訴人還親自去申請印鑑證明交給
      上訴人，所以如果先前有約定「如果對鄭庭華的官司打贏
      ，錢就要返還給原告，如果官司打輸，錢才不用還給原告
      」，在被上訴人要公證的情況下，何有可能不將此部分約
      定寫入。
（二）上訴人甲○○在辦理本件不動產贈與過程中有提到母親有
      給一筆錢是否要寫進本件公證書內，公證人許正次證之甚
      詳，這更可以證明當初該筆款項是單純贈與，沒有附任何
      條件無疑，如果該筆款項真屬信託或是附解除條件之贈與
      ，被上訴人聽到此種說法，其何有可能不要求列入信託或
      是附解除條件之贈與，亦或是當場反駁上訴人之說法。
（三）證人黃啟財於原審證稱：「土地處理好之後，被告帶著她
      先生、原告和鄭依琦到我家裡，原告告知我說她女兒分得
      的財產較少，所以她還有錢要給二個女兒。」根據證人證
      詞，該筆款項確實是要給上訴人的，即使在辦理完不動產
      贈與公證之後，被上訴人仍表示該筆款項要給上訴人，根
      本沒有官司勝訴需返還之問題。
（四）鄭依琦於92年10月23日，委託鄭李秀枝為代理人向花蓮一
      信借135萬元定存90%之款項，且鄭依琦的錢沒還被上訴人
      ，被上訴人竟然也未提出請求，更足證明根本沒有「如果
      對鄭庭華的官司打贏，錢就要返還給原告，如果官司打輸
      ，錢才不用還給原告」之約定。
（五）依證人譚子和所述，被上訴人一再表示要將錢贈與給上訴
      人，從頭到尾都沒有提到信託或附條件贈與，更足證無此
      特殊約定。
七、被上訴人於本院補陳意旨略以：
（一）若被上訴人係無條件將上開存款贈與上訴人及鄭依琦，受
      贈人本可自由動用處分上開款項，又何需在該定存單上加
      蓋鄭李秀枝之印章，上訴人之主張，顯無足取。
（二）上訴人在被上訴人與鄭庭華上開房地產之訴訟二審判決後
      ，深恐被上訴人不依當初約定將不動產贈與上訴人，不待
      最高法院判決確定，旋即帶被上訴人於93年10月28日至許
      正次公證人處，立下公證書，將上開不動產贈與上訴人，
      被上訴人係一年邁之老太太，根本就完全被上訴人牽著鼻
      子走，被上訴人焉有可能在公證當時表示在不動產移轉登
      記同時，上訴人要將上開定存款項返還。且如許正次公證
      人於原審作證所述：「當事人甲○○在辦理本件不動產贈
      與過程中有提到母親有一筆錢是否要寫進本件公證書內，
      因為上開金錢事項是屬於過去的事實，而我們僅針對現在
      之事實為公證，故該事件已經發生，所以我們沒有列入公
      證的範圍，所以也沒有去細問該筆款項是贈與或是其他的
      行為。」「問：被告有向你提到該筆款項，原告是否有提
      到該筆款項？答：乙○○○的表達能力不是很完整，所以
      我聽的不是很清楚。」，縱被上訴人當時確有提到該筆定
      存款項上訴人應返還，一則公證人並不能完整了解被上訴
      人之表達, 一則上開金錢事項是屬於過去的事實，亦不列
      入公證範圍，故而未將該筆定存款項之返還列入公證書內
      ，從而，上訴人主張該筆定存款項未列入公證書內，可證
      被上訴人並無以上開房地產移轉登記予上訴人，作為上訴
      人應將定存款項返還被上訴人之條件，顯不足採。
（三）再者，上訴人辦理完上開公證手續後，俟該案件最高法院
      判決確定後，趁被上訴人停留美國期間（93年12月4日至
      94年8月9日），並利用其保管被上訴人印章等資料之機會
      ，即自行辦理塗銷鄭庭華所有權移轉登記之手續，並持該
      公證書自行辦理移轉所有權登記予伊，自上情觀之，被上
      訴人根本無法在上訴人辦理不動產移轉登記同時，要求上
      訴人要返還系爭定存款，因上訴人根本就是利用被上訴人
      不在台灣之期間逕自辦理，從而可知，上訴人上開主張，
      顯無足取。
八、本院審理結果，認為被上訴人贈與上訴人135萬元，係屬附
    有上訴人取得上開土地及建物所有權為解除條件之贈與契約
    ，原判決判命上訴人應給付被上訴人135萬元，並無不合，
    爰引用原判決所記載之事實及理由如附件所示。
九、被上訴人贈與上訴人135萬元時，既僅約定「如果對鄭庭華
    的官司打贏，錢就要返還給被上訴人，如果官司打輸，錢才
    不用還給被上訴人」，並非約定「被上訴人打贏對鄭庭華的
    官司後將上開不動產贈與上訴人時，上訴人須同時將135 萬
    元返還被上訴人」，則上訴人以被上訴人於簽立授權書授權
    上訴人辦理上開不動產贈與上訴人，及之後在公證人許正次
    事務所辦理不動產贈與契約公證時，均未將上訴人應同時返
    還135萬元之約定列入為由，抗辯當初贈與135萬元時並無「
    如果對鄭庭華的官司打贏，錢就要返還給被上訴人，如果官
    司打輸，錢才不用還給被上訴人」之約定，自非有據。縱使
    上訴人甲○○在辦理本件不動產贈與過程中有提到母親有給
    一筆錢是否要寫進本件公證書內，亦不能證明被上訴人所給
    之135萬元，僅是單純贈與，而非附解除條件之贈與。而證
    人黃啟財於原審雖證稱：「土地處理好之後，被告帶著她先
    生、原告和鄭依琦到我家裡，原告告知我說她女兒分得的財
    產較少，所以她還有錢要給二個女兒。」惟未說明「還有錢
    要給二個女兒」係指什麼錢，且被上訴人贈與135萬元給上
    訴人係在土地處理好之前，並非之後，如果被上訴人於土地
    處理好之後還有錢要給二個女兒，亦非先前已給之135萬元
    ，自難以黃啟財之證詞推出被上訴人所給之135萬元僅是單
    純贈與之結論。又上訴人雖提出授權書證明鄭依琦曾於92年
    10 月23日，委託鄭李秀枝為代理人向花蓮一信借出135萬元
    定存90%之款項，且鄭依琦迄未還錢給被上訴人，被上訴人
    竟然也未提出請求；惟此為鄭依琦與被上訴人間是否履行附
    解除條件之贈與之問題，亦難執此否定兩造間135萬元之贈
    與非附解除條件之贈與。另證人譚子和雖稱被上訴人一再表
    示要將錢贈與給上訴人，從頭到尾都沒有提到信託或附條件
    贈與；惟未提到不等於沒有，仍不足證明上訴人單純贈與之
    主張為真實。從而，上訴意旨指摘原判決命上訴人給付被上
    訴人135萬元不當，求予廢棄改判，為無理由，應予駁回。
十、本件事證已臻明確，兩造其餘攻擊防禦方法，核與判決結果
    不生影響，爰不予一一審酌論述，併此敘明。
據上論結，本件上訴為無理由，依民事訴訟法第449條第1項、第
78條，判決如主文。
中　　華　　民　　國　　96　　年　　3 　　月　　20　　日
                  民事庭審判長法  官     謝 志 揚
                              法  官     賴 淳 良
                              法  官     林 慶 煙
右為正本係照原本作成。
本件不得上訴。
                              書記官     林 明 智
中　　華　　民　　國　　96　　年　　3 　　月　　20　　日
